【裁判字號】    95,簡上,90
【裁判日期】    951026
【裁判案由】    給付違約金
【裁判全文】
臺灣士林地方法院民事判決              95年度簡上字第90號
上  訴  人
即被上訴人  丁○
            丙○○
共      同
訴訟代理人  周燦雄律師
            蔡炳楠律師
被  上訴人
即  上訴人  甲○○
            乙○○
上列當事人間請求給付違約金事件，兩造對於中華民國95年4 月
21日本院士林簡易庭95年度士簡字第49號第一審判決各自提起上
訴，本院於95年10月12日言詞辯論終結，判決如下：
    主  文
原判決關於駁回上訴人丁○、丙○○後開第二項之訴，暨訴訟費
用之裁判均廢棄。
上訴人甲○○、乙○○應再給付上訴人丁○、丙○○美金伍仟元
，及自民國九十五年一月二十一日起至清償日止，按年息百分之
五計算之利息。
上訴人甲○○、乙○○之上訴駁回。
第一審及第二審訴訟費用，均由上訴人甲○○、乙○○負擔。
    事實及理由
一、上訴人即被上訴人丁○、丙○○主張：緣上訴人即被上訴人
    丁○、丙○○（以下簡稱：上訴人丁○等）介紹被上訴人即
    上訴人甲○○、乙○○（以下簡稱：被上訴人甲○○等）共
    同投資海外公司，嗣因該公司受網際網路泡沫化之影響，宣
    告歇業，並於民國91年2 月間撤銷登記，兩造投資款均全部
    落空；然被上訴人甲○○等不甘受損，乃以上訴人丁○等涉
    嫌詐欺，向臺灣士林地方法院檢察署提出刑事告訴，並經該
    署93年度偵字第712 號偵查；然因該案實屬民事糾紛，經承
    辦檢察官勸諭後，兩造已於93年11月22日共同簽立和解書，
    依約上訴人丁○等給付和解金美金5,000 元予被上訴人甲○○等後，被上訴人甲○○等即應具狀撤回刑事告訴，並不得
    再藉故向上訴人丁○等主張任何權利。詎被上訴人甲○○等
    於收受上訴人丁○等所給付美金5,000 元後，雖具狀撤回刑
    事告訴；惟於93年11月24日由檢察官就上開偵查案件為不起
    訴處分後，竟聲請再議，且迄今已對檢察官前後4 次所為不
    起訴處分提出4 次再議，致該案現仍由檢察官以95年度偵續
    三字第2 號案件偵查中。被上訴人甲○○等所為已違反兩造
    和解書約定，依約自應將所受領之款項無條件加倍返還上訴
    人丁○等。被上訴人甲○○等雖抗辯：兩造之和解僅針對民
    事賠償，且因檢察官所為不起訴處分書上揭載不服處分得於
    7 日內聲請再議之文字，經請教法院服務人員表示可聲請再
    議，乃依法行使再議之法定權利，再議係針對檢察官，並非
    對上訴人丁○等主張權利云云。然查，被上訴人甲○○等均
    受過高等教育，對於和解乃終止爭端之通常事理，應無不知
    之理，且於該刑事偵查案件首次發回續查時，亦經檢察官就
    此詳予說明，嗣竟乃數次聲請再議，顯係惡意違背兩造間和
    解之約定。又詐欺罪雖非告訴乃論之罪，但在公訴人為不起
    訴處分後，告訴人對於是否聲請再議，則有自由處分之權利
    。查兩造於和解書第2 條既約定被上訴人甲○○等「不再進
    行訴追」、第3 條復約定：「乙方（即被上訴人甲○○等）
    保證和解後不得藉故主張任何權利」等語，自應包括再議權
    之捨棄，否則不僅有違雙方和解之原意，亦有悖於誠信原則
    。是原審認定被上訴人甲○○等數次對檢察官不起訴處分聲
    請再議之所為，已違反兩造和解書之約定，自無違誤。惟查
    ，上訴人丁○等依兩造和解書第3 條之約定，請求被上訴人
    甲○○等將所受領和解金美金5,000 元加倍返還，基本上係
    屬契約履行之請求，其中美金5,000 元乃和解金之返還，實
    未可解為違約金之性質。是原審將上訴人丁○等請求給付之
    美金10,000全數視為違約金，並予核減為美金5,000 元，容
    有疏誤。再按，當事人約定契約不履行之違約金過高者，法
    院固得依民法第252 條以職權減至相當之數額，惟是否相當
    仍須依一般客觀事實、社會經濟狀況及當事人所受損害情形
    ，以為酌定之標準。本件被上訴人甲○○等連續違反約定，
    對於檢察官先後數次所為不起訴處分聲請再議，以致該案現
    仍由檢察官偵查中；上訴人丁○等為此承受至少長達1 年半
    之刑事偵查程序，此期間上訴人丁○等所投入之時間、金錢
    花費及身心壓力均非輕，僅以4 次發回續查所支出之律師費
    用，以每一程序新台幣5 萬元計算，即高達新台幣20萬元。
    是原審僅判決被上訴人甲○○等應給付上訴人丁○等美金5,
    000 元，顯然不足彌補上訴人丁○等所受財產損失，更遑論
    精神上之賠償。是上訴人丁○等依和解書之約定請求被上訴
    人甲○○等給付美金10,000元，實無予以核減之餘地，而應
    由被上訴人甲○○等全數給付等語。
二、被上訴人即上訴人甲○○、乙○○則以：被上訴人甲○○等
    於89年間透過上訴人丁○等進行海外公司投資後，即音訊全
    無，期間已多次向上訴人丁○等要求公司相關營運資料未得
    ，經請教有投資經驗之友人後發覺有異，於92年4 月間始查
    知該公司並不存在；被上訴人甲○○等因而於92年5 月20日
    積極要求上訴人丁○等提供公司資料，然渠等卻提出記載該
    公司已於91年6 月解散之函件；被上訴人甲○○等因而對渠
    等提起刑事告訴。嗣因檢察官勸諭和解，乃同意簽具和解書
    並撤回刑事告訴。然兩造間所為和解之範圍僅限於民事賠償
    ；至於刑事詐欺犯罪乃屬非告訴乃論之罪，並不因告訴人達
    成民事和解而影響刑事追訴，自不得以民事和解達成放棄告
    訴權利之行使。且因被上訴人甲○○等於接獲檢察官所為不
    起訴處分書後，對該處分書上所載內容難以接受，復見該處
    分書上「得於七日內以書狀敘述不服之理由，經原檢察官向
    臺灣高等法院檢察署檢察長聲請再議」之記載，再請教法院
    法律諮詢專員表示如對處分書內容有質疑，確得於7 日內再
    議後，始依法聲請再議；所為聲請再議係向檢察官主張，並
    未向上訴人丁○等主張權利或請求任何賠償，亦未對渠等有
    何損毀名譽之言論，自無違反兩造間和解之約定。從而，上
    訴人丁○等依該和解書之約定向被上訴人甲○○等請求給付
    美金10,000元，顯無理由。再者，縱認被上訴人甲○○等所
    為已違反和解書約定，上訴人丁○等請求給付約定之違約金
    亦屬過高，應予酌減云云，資為抗辯。
三、本件原審對於上訴人丁○等之請求，判決被上訴人甲○○等
    應給付上訴人丁○等美金5,000 元，及自95年1 月21日起至
    清償日止按年息5 ％計算之利息，而駁回上訴人丁○等其餘
    之訴，並就上訴人丁○等勝訴部分依職權為假執行之宣告。
    兩造各就其敗訴部分聲明不服。上訴人丁○等聲明：(一)原判
    決不利上訴人丁○部分廢棄；(二)被上訴人甲○○等應再給付
    上訴人丁○等美金5,000 元，及自95年1 月21日起至清償日
    止按年息5%計算之利息。被上訴人甲○○等則聲明：(一)原判
    決不利被上訴人甲○○等部分廢棄；(二)上開廢棄部分，上訴
    人丁○等在第一審之訴駁回。
四、經查，兩造確於93年11月22日簽立如原審卷附原證一所示之
    和解書，並由上訴人丁○等依和解書約定給付被上訴人甲○○等美金5,000 元，被上訴人甲○○等則以原審卷附原證二
    所示之刑事撤回告訴狀就臺灣士林地方法院檢察署93年度偵
    字第712 號偵查案件撤回告訴；而於上開刑事偵查案件經檢
    察官為不起訴處分後，已由被上訴人甲○○等於法定期間聲
    請再議，經臺灣高等法院檢察發回後，復經檢察官先後數次
    不起訴處分後，被上訴人甲○○等均對各該不起訴處分聲請
    再議等情，已為兩造所不爭執（見本院95年8 月25日準備程
    序筆錄），且有和解書影本乙份、撤回告訴狀影本乙紙、臺
    灣士林地方法院檢察署93年度偵字第712 號、94年度偵續字
    第24號、94年偵續一字第20號、94年偵續二字第13號不起訴
    處分書影本存於原審卷內可據，應與事實相符。且本件經於
    95年8 月25日準備程序期日協商兩造確認爭點為：
    1.系爭和解書中所約定被上訴人甲○○等「不再進行訴追」
      、「不得藉故再向甲方（即上訴人丁○等）請求賠償或主
      張任何權利」，是否包括不得行使「再議權」？
    2.系爭和解書所約定「乙方（即被上訴人甲○○等）應將所
      受領之款項無條件加倍返還甲方」，所應加倍返還之金額
      是否均為違約金？是否應予酌減？
    以下茲論述之。
  (一)按解釋意思表示，應探求當事人之真意，不得拘泥於所用之
    辭句，民法第98條定有明文。經查，兩造於系爭和解書第2
    條已約明：「本件糾紛實為乙方（即被上訴人甲○○）對於
    投資認知衍生之誤會，本和解書簽定後乙方應立即具狀向台
    灣士林地方法院檢察署撤回九十三年度偵字第七一二號詐欺
    案件，表明誤會已經冰釋，不再進行訴追」；第3 條則約定
    ：「本件因檢察官積極勸喻和解，乙方保證和解後不得藉故
    再向甲方（即上訴人丁○等）請求賠償或主張任何權利，自
    和解以後乙方不得對外散佈任何毀損甲方名譽之言論。否則
    乙方應將所受領之款項無條件加倍返還甲方」等語；顯然兩
    造係以被上訴人甲○○等於收受和解金後，就該投資事宜對
    上訴人丁○等即不得進行刑事訴追、不得請求賠償及主張任
    何權利、亦不得散佈毀損上訴人丁○等名譽之言論，作為被
    上訴人甲○○等一方和解契約之義務。且被上訴人甲○○等
    確於系爭和解書簽立後，即具狀撤回對上訴人丁○等詐欺之
    刑事告訴，已如前述；被上訴人甲○○並自承：我和解當時
    的意思是不再追究對方等語（見本院95年10月12日言詞辯論
    筆錄）；足見兩造所為和解之真意，除民事上和解外，尚包
    括不得對上訴人丁○等為刑事責任之訴追；其中自應包括不
    得行使刑事告訴權及再議權而透過檢察官對上訴人丁○等進
    行刑事偵查在內至明。雖刑事上之告訴權及再議權，乃公法
    上之權利，而不得任意由告訴權人予以處分；是當事人如已
    合意約定對告訴權或再議權不予行使，固不生該權利喪失之
    效果；此即為檢察官於各該不起訴處分書之末載明告訴人得
    為再議之由來。然被上訴人甲○○等既已與上訴人丁○等約
    定不再行使告訴權或再議權而仍行使，所為仍屬上開和解契
    約義務之違反。至於告訴權人向偵查機關以言詞或書狀申告
    犯罪事實及對不起訴處分為不服之意思表示，僅其告訴權及
    再議權之權利行使之方式，其所告訴及再議之對象仍為刑事
    偵查案件之被告即上訴人丁○等無疑。從而，被上訴人甲○○等抗辯上情，均屬無稽；且上訴人丁○等主張：被上訴人
    甲○○等對檢察官所為歷次不起訴處分聲請再議之所為，已
    違反其應履行之和解契約義務，依系爭和解書第3 條之規定
    ，應將所受領之款項美金5,000 元加倍返還上訴人丁○等，
    於法洵屬有據。
  (二)次查，上開和解書第3 條所約定應由被上訴人甲○○等加倍
    返還之金額，係兩造約定於被上訴人甲○○等一方違約時，
    應支付予上訴人丁○等之金額，乃懲罰性違約金之性質乙節
    ，已為兩造所不爭執（見本院95年10月12日言詞辯論筆錄）
    。至於上開約定應由被上訴人甲○○等給付之金錢，雖包括
    被上訴人甲○○等依和解書所受領之和解金美金5,000 元在
    內；然於被上訴人甲○○違反和解書之約定時，兩造間所成
    立和解契約並未因此失效，是被上訴人甲○○等原不負有返
    還該和解金美金5,000 元之義務；而其所以仍須將該款加倍
    返還予上訴人丁○等，實係依兩造和解書第3 條約定應給付
    之違約金，而非僅為單純和解金之返還至明。從而，上訴人
    丁○等主張：被上訴人甲○○等依約應給付之金錢中，有關
    和解金美金5,000 元之返還，僅屬契約之履行，並非違約金
    之性質云云，應無足採取。
  (三)再按，約定之違約金額過高者，法院得減至相當之數額，為
    民法第252 條所明定，惟此規定乃係賦與法院得依兩造所提
    出之事證資料，斟酌社會經濟狀況並平衡兩造利益而為妥適
    裁量、判斷之權限，非謂法院須依職權蒐集、調查有關當事
    人約定之違約金額是否有過高之事實，而因此排除債務人就
    違約金過高之利己事實，依辯論主義所應負之主張及舉證責
    任；況違約金之約定，為當事人契約自由、私法自治原則之
    體現，雙方於訂約時，既已盱衡自己履約之意願、經濟能力
    、對方違約時自己所受損害之程度等主、客觀因素，本諸自
    由意識及平等地位自主決定，除非債務人主張並舉證約定之
    違約金額過高而顯失公平，法院得基於法律之規定，審酌該
    約定金額是否確有過高情事及應予如何核減至相當數額，以
    實現社會正義外，當事人均應同受該違約金約定之拘束，法
    院亦應予以尊重，始符契約約定之本旨（最高法院93年度台
    上字第909 號判決意旨參照）。經查，被上訴人甲○○等對
    其抗辯：兩造所約定之違約金過高而顯失公平云云之利己事
    實，並未提出任何證據以實其說；且審酌渠等對上訴人丁○
    等詐欺等刑事案件已數次違約聲請再議，衡情確已致上訴人
    丁○等遭受諸如律師費用等金錢花費並擔負長期精神上之壓
    迫，所受損害非輕；再參酌被上訴人甲○○等早於首次對上
    開刑事偵查案件聲請再議致該案經發回續查時，即由檢察官
    告知兩造既已和解即不要再為追究乙節，已為被上訴人甲○○自承屬實（見本院95年10月12日言詞辯論筆錄），猶對檢
    察官嗣後所為數次不起訴處分均聲請再議，益見其違約訴追
    之故意等一切情事；本院認兩造於和解書約定應由被上訴人
    甲○○等給付之違約金美金10,000元，應無過高致顯失公平
    之處，尚無予以酌減之必要。
五、從而，上訴人丁○等依兩造和解書之約定，請求被上訴人甲○○等給付美金10,000元，及自起訴狀繕本送達翌日即95年
    1 月21日起至清償日止，按年息5 ％計算之利息，為有理由
    ，應予准許。原審僅命上訴人甲○○等給付美金5,000 元及
    其利息，而駁回上訴人丁○等其餘之訴，自有未洽，上訴人
    丁○等就此部分指摘原判決不當，求予廢棄改判，為有理由
    ，爰由本院將原判決此部分廢棄，改判如主文第二項所示。
    至於原審判命被上訴人甲○○等給付部分，核無不當，被上
    訴人甲○○等上訴仍執陳詞，指摘此部分原判決不當，求予
    廢棄，為無理由，應駁回其上訴。
六、因本件事證已臻明確，兩造其餘主張、陳述及所提之證據，
    經審酌均與判決結果不生影響，爰不一一論列，附此敘明。
七、據上論結，本件上訴人丁○等之上訴為有理由，被上訴人甲○○等之上訴為無理由，依民事訴訟法第436 條之1 第3 項
    、第449 條第1 項、第450 條、第78條，判決如主文。
中    華    民    國    95    年    10    月    26    日
                  民事第二庭  審判長法  官  陳介源
                                    法  官  張國勳
                                    法  官  李瑜娟
以上正本證明與原本無異。
本判決不得上訴。
中    華    民    國    95    年    10    月    27    日
                                    書記官  李秀蘊


司法院資訊處製作；財團法人民間司法改革基金會備份。
